【裁判字號】    94,訴,321
【裁判日期】    950515
【裁判案由】    侵權行為損害賠償
【裁判全文】
臺灣屏東地方法院民事判決               94年度訴字第321號
原      告  甲○○
            乙○○
被      告  丙○○
            丁○○○
上二人共同
訴訟代理人  湯瑞科律師
上列當事人間請求侵權行為損害賠償事件，原告提起刑事附帶民
事訴訟（94年度附民字第77號），經刑事庭移送，本院於民國95
年5 月1 日言詞辯論終結，判決如下：
    主  文
被告丁○○○應給付原告甲○○新臺幣壹萬肆仟零伍拾元，及自
民國九十四年七月二十九日起至清償日止，按週年利率百分之五
計算之利息。
被告丁○○○應給付原告乙○○新臺幣壹萬肆仟零伍拾元，及自
民國九十四年七月二十九日起至清償日止，按週年利率百分之五
計算之利息。
原告其餘之訴駁回。
訴訟費用由被告丁○○○負擔百分之一，餘由原告甲○○負擔百
分之五十八、乙○○負擔百分之四十一。
本判決原告勝訴部分，得假執行。但被告丁○○○如於執行標的
物拍定、變賣前，各以新臺幣壹萬肆仟零伍拾元分別為原告甲○○、乙○○供擔保後，得免為假執行。
原告假執行聲請駁回。
    事實及理由
一、按訴狀送達後，原告不得將原訴變更或追加他訴。但被告同
    意者，不在此限，民事訴訟法第255 條第1 項第1 款定有明
    文。經查，原告於民國94年7 月26日向本院刑事庭提起本件
    附帶民事訴訟，因被告丙○○經本院刑事庭以93年度易字第
    690 號判決無罪，就原告甲○○對被告丙○○所提之刑事附
    帶民事訴訟部分，經該庭以94年度附民字第77號裁定駁回，
    並對被告丁○○○部分裁定移送民事庭。嗣原告甲○○於本
    件審理中，於95年4 月7 日準備程序中另對丙○○追加為被
    告，依侵權行為損害賠償請求權，請求其賠償醫療費用、衣
    服毀損及精神上之慰撫金共計新臺幣（下同）504,050 元，
    有本院94年度易字第77號裁定、準備程序筆錄附卷可稽，經
    核與前揭規定相符，應予准許。
二、原告起訴主張：
  (一)被告丙○○、丁○○○為夫妻關係，於93年5 月16日上午10
    時許，因被告將尿桶放在防火巷口，臭味薰天，原告請其改
    善，被告丁○○○不僅不予理會，更惱羞成怒叫囂起來，反
    指責原告甲○○養狗吵死人，且辱罵原告黃雪真「臭機擺、
    眾人幹」，又辱罵原告甲○○「見青就嚼」（意指看到女人
    都要）等語，並基於傷害原告乙○○之意思抓住乙○○撞牆
    ，用力踢原告乙○○之下體並抓傷其臉部，而原告甲○○見
    狀試著要將2 人拉開，遭丁○○○咬傷左大拇指，原告甲○○痛的大叫不已，而被告丙○○竟自後方攻擊原告甲○○背
    部數次，並將原告推至牆邊並扯破原告之襯衫，致原告甲○○受頸部及雙手擦傷、黃雪真受有臉部擦撞傷之傷害之傷害
    。
  (二)查被告上開侵權行為，致原告受有損害，茲分述如下：
    1.原告甲○○部分：
      (1)被告丁○○○應賠償新臺幣（下同）901,050 元：
        傷害部分：原告甲○○受被告丁○○○咬傷大拇指，
          致原告支出醫療費用1,050 元；又因被告丁○○○之
          暴行，致原告甲○○終日擔心住不安寧，爰請求精神
          慰撫金400,000元。
        公然侮辱部分：原告甲○○為教師，平時作育英才，
          桃李滿天下受人尊重，卻遭被告丁○○○辱罵「見青
          就嚼」，實有損原告為人師表之人格，難以忍受該侮
          辱，精神痛苦不已，茲請求精神慰撫金500,000 元。
      (2)被告丙○○應賠償504,050 元：
        傷害部分：被告丙○○自後攻擊原告甲○○背部數次
          ，將原告推至牆邊並扯破原告之襯衫，致原告甲○○
          頸部及雙手擦傷，因而支出醫療費用1,050 元，又因
          襯衫遭撕毀，受有3,000 元之財物上損失。另被告蘇
          金福與原告甲○○同為教育人員，竟施暴於原告，造
          成原告極大困擾，校園中議論紛紛，致原告不得不提
          早辦理退休，爰請求精神慰撫金500,000 元。
    2.原告乙○○部分：
      (1)被告丁○○○應賠償1,001,050元：
        傷害部分：被告丁○○○毆打原告乙○○將原告黃雪
          貞拉去撞牆並抓傷臉部，用腳踹原告下體並造成原告
          臉部擦傷等傷害，共支出醫療費用1,050 元。又因被
          告丁○○○之傷害行為，致原告出現經常性頭暈，而
          下體受傷不便就醫，痛苦難喻，被告丁○○○如此粗
          暴之言行，原告天天擔心受怕，精神痛苦不已，茲請
          求精神慰撫金500,000元。
        公然侮辱部分：被告丁○○○以「臭機擺、眾人幹」
          等字眼辱罵原告乙○○，致原告乙○○遭鄰里指點引
          為笑柄，原告每天出入市場商店面對異樣眼光，內心
          痛苦甚鉅，爰請求精神慰撫金500,000元。
    並聲明：(一)被告丁○○○應給付原告甲○○901,050 元，被
    告丙○○應給付原告甲○○504,050 元，及均自起訴狀繕本
    送達翌日起至清償日止，按週年利率百分之5 計算之利息。
    (二)被告丁○○○應給付原告乙○○1,001,050 元，及自起訴
    狀繕本送達翌日起至清償日止，按週年利率百分之5 計算之
    利息。(三)願供擔保請准予宣告假執行。
三、被告則以：依臺灣高等法院高雄分院94年度上易字第728 號
    刑事判決內容，被告丁○○○咬傷原告甲○○左大拇指是因
    為原告甲○○先向被告丁○○○眼睛揮打，於原告甲○○第
    二次揮拳時所作之反擊，足徵當時被告丁○○○為正當防衛
    ，而原告所稱公然侮辱部分，乃因原告先辱罵被告丁○○○
    後，被告才予以回罵之行為。另被告丙○○部分業經本院以
    93年度易字第690 號、臺灣高等法院高雄分院以94年度上易
    字第728 號刑事案件均中判決無罪確定，故原告所言並不實
    在等語，資為抗辯，並聲明：(一)原告之訴暨假執行之聲請均
    駁回。(二)如受不利判決，願供擔保請准宣告假執行。
四、本件兩造之爭執點為：（一）被告丁○○○是否有公然侮辱
    原告甲○○？（二）被告丁○○○是否有公然侮辱原告乙○○？（三）被告丁○○○是否有傷害原告乙○○，導致原告
    乙○○受有臉部撞傷及擦傷之傷害？（四）被告丁○○○是
    否有傷害原告甲○○，導致原告甲○○受有左大拇指咬傷之
    傷害？（五）被告丁○○○傷害原告甲○○，致原告甲○○
    受有左大拇指咬傷之傷害，是否為正當防衛？（六）被告丙○○是否有傷害原告甲○○，導致原告甲○○受有頸部及兩
    側前臂擦傷並毀損原告之上衣？（七）原告甲○○得向被告
    丁○○○請求賠償之項目及金額為何？（八）原告乙○○得
    向被告丁○○○請求賠償之項目及金額為何？（九）原告甲○○得向被告丙○○請求賠償之項目及金額為何？經查：
（一）有關被告丁○○○是否有公然侮辱原告甲○○部分：
      查被告丙○○、丁○○○夫妻與原告甲○○、乙○○夫妻
      比鄰而居。於93年5 月16日上午10時許，被告丁○○○與
      原告乙○○因細故，在防火巷口，發生口角。甲○○耳聞
      爭吵聲即出面，竟基於公然侮辱之犯意，在該不特定人均
      得以共聞共見之防火巷口，辱罵被告丁○○○：「幹妳娘
      ，妳全家死光光」，被告丁○○○亦不甘示弱，基於公然
      侮辱之犯意，回罵原告甲○○：「幹你娘，你全家死光光
      」，對原告乙○○辱罵：「瘋女人」等語之事實，業經被
      告丁○○○於屏東地方法院檢察署偵查庭及本院刑事庭審
      理程序中供認屬實，亦據本院調閱臺灣屏東地方法院檢察
      署93年度偵字第3433號、本院93年度易字第690 號刑事卷
      宗查核屬實，有被告丁○○○訊問筆錄、審判筆錄在卷可
      憑，參以證人曾愛春於本院刑事庭證述：「（有幾人在拉
      扯？）4 人，甲○○夫妻及他兒子及丁○○○4 人」「（
      當開始時，他們在拉扯時，你看到何事？）我是聽到爭執
      才過去的，剛開始只是看到他們4 人…」「（有無聽到他
      們之間的聲音？）吵架當然會罵來罵去，但是他們罵什麼
      ，我沒有去記。」等語在卷可按，前開事實亦經本院以93
      年度易字第690 號、臺灣高等法院高雄分院以94年度上易
      字第728 號判決確定，及被告丁○○○對於前開事實於本
      院亦不爭執，而被告丁○○○辱罵原告甲○○前開字眼，
      於客觀上均足以貶損原告甲○○之人格評價，則原告主張
      被告丁○○○公然侮辱原告甲○○之事實為真實。雖原告
      甲○○主張被告丁○○○辱罵原告見青就嚼，惟並未舉證
      證明，此部分主張，應不可採。
（二）有關被告丁○○○是否有公然侮辱原告乙○○部分：
      被告丁○○○於上開時地辱罵原告乙○○「瘋女人」之事
      實已如前述，而前開字眼於客觀上，足以貶損原告乙○○
      之人評價，則被告丁○○○有公然侮辱原告乙○○，足資
      認定。另原告主張被告丁○○○辱罵其「臭機擺、眾人幹
      」等語，惟並未舉證證明，其此部分主張，應無可採。
（三）有關被告丁○○○是否有傷害原告乙○○，導致原告乙○○受有臉部撞傷及擦傷之傷害？
      查被告丁○○○與原告甲○○於前開時地互相叫罵後，因
      被告丁○○○原在防火巷內烹煮食物，被告丙○○在屋內
      叫喚另一被告丁○○○返回防火巷內將爐火熄滅，惟在被
      告丁○○○返轉回防火巷內時，原告乙○○不滿遭被告丁○○○辱，亦跟隨被告丁○○○步至防火巷內，並出於
      傷害之故意，徒手拉扯被告丁○○○之頭髮撞向牆壁，而
      被告丁○○○因遭原告乙○○拉扯頭髮，心有未甘，亦出
      於傷害之犯意，轉頭拉住原告乙○○之頭髮，2 人並互相
      拉扯、扭打，致原告乙○○受有臉部擦撞傷之傷害之事實
      ，亦為被告丁○○○於偵查及本院刑事庭審理中供陳不諱
      ，並有國仁醫院出具之診斷證明書附卷可憑，原告乙○○
      主張被告丁○○○傷害伊，導致其受有臉部撞傷及擦傷之
      傷害，應堪採信。另原告乙○○於本院自承被告丁○○○
      並未踢到其下體（見本院卷第20頁），則原告此部分主張
      ，應不可採。
（四）有關被告丁○○○是否有傷害原告甲○○，導致原告甲○○受有左大拇指咬傷之傷害部分：
      原告甲○○跟隨原告乙○○進入防火巷後，見被告丁○○○與原告乙○○互相拉扯扭打時，竟與原告乙○○共同基
      於傷害之犯意聯絡，徒手揮拳毆打被告丁○○○，3 人並
      進而發生扭打、推擠，混亂中，原告甲○○揮拳擊中被告
      丁○○○之右眼，被告丁○○○因遭擊中右眼而痛呼：「
      我的眼睛，我的眼睛」等語，並在甲○○揮打第2 拳時，
      抓住原告甲○○之左手，將原甲○○之左大拇指咬傷致原
      告甲○○受有頸部、兩側前臂傷、左大拇指咬傷之傷害之
      事實，除為被告丁○○○於本院刑事庭審理時陳述在卷外
      ，原告甲○○亦於前開案件中具結證稱：「後來我太太與
      丁○○○他們2 人的手互相拉在一起」等語（見本院93年
      度易字第690 號傷害刑事卷第65頁），及財團法人屏東基
      督教醫院，在前開刑事案件中以94年6 月19日（94）屏基
      醫字第9406101 號函函覆略以：病人（即被告丁○○○）
      雖曾於91年5 月11日至93年5 月17日之前於財團法人屏東
      基督教醫院眼科就診，其間已有糖尿病視網膜病變（雙眼
      ），但並無玻璃體出血之症狀（末期糖尿病視網膜病變易
      發生自發性玻璃體出血）。但病人未達末期糖尿病視網膜
      病變，故受傷時，左眼（未受傷眼）並無玻璃體出血，表
      示糖尿病視網膜病變有可能玻璃體出血，但病人右眼應有
      加以外力因素才導致出血（因雙眼視網膜情況相當，若非
      外力性出血，則左眼也可能出血）。另週邊視網膜退化與
      各病人體質不同有關，在正常人也有可能有視網膜退化並
      併裂孔之情形，然醫學上文獻上亦有許多外傷性引發之裂
      孔，臨床上僅能就有無外傷之介入而推估，無法確實其相
      連性。只不過因病人受傷後立即檢視即發現裂孔，有時間
      上之吻合。總結其外傷於玻璃體出血之關係為糖尿病視網
      膜病變之病人，由於其網膜血管較脆弱，出血之可能性就
      較高，但加以外力之因素，更提高其可能力等語相符，原
      告主張被告丁○○○咬傷其左大拇指，受有咬傷之傷害，
      足資認定。
（五）被告丁○○○傷害原告甲○○，致原告甲○○受有左大拇
      指咬傷之傷害，是否為正當防衛部分：
      被告丁○○○抗辯其咬傷原告甲○○係出於正當防衛等語
      。然按正當防衛，必須對於現在不法之侵害始得為之，侵
      害業已過去，即無正當防衛可言。至彼此互毆，又必以一
      方初無傷人之行為，因排除對方不法之侵害而加以還擊，
      始得以正當防衛論。故侵害已過去後之報復行為，與無從
      分別何方為不法侵害之互毆行為，均不得主張防衛權。而
      據被告丁○○○於本院刑事庭審理及偵查中供稱：甲○○
      出來罵伊「幹妳娘，妳全家死光光」，伊就回稱「幹你娘
      ，你家也死光光」。乙○○跟著伊後面，用手拉著伊頭髮
      ，伊轉頭要拉住她頭髮，她兒子就把伊手撥開。此時，伊
      又要拉她頭髮，她把伊頭拉過來，要去撞牆壁，伊又要去
      拉她的頭髮，結果伊的右額撞到牆壁。她先生一拳就揮過
      來，打到伊的右眼，伊就在叫，她先生第2 拳又揮過來時
      ，伊就抓過來咬住他的手指頭云云觀之（見臺灣屏東地方
      法院檢察署93年度偵字第3433號偵查卷第10頁、本院93年
      度易字第690 號卷第35頁、第61頁），被告丁○○○之傷
      害行為，非基於對於現在不法侵害之排除行為，而係在現
      時不法侵害後再為攻擊行為。且參以原告甲○○驗傷結果
      ，受傷部位分別為頸部、手臂、左大姆指等傷害，均非僅
      係純粹防衛行為所能致之，應認被告丁○○○有基於傷害
      之犯意，而出手傷害原告甲○○，則被告丁○○○出於正
      當防衛之辯解，即不可採。
（六）有關被告丙○○是否有傷害原告甲○○，導致原告甲○○
      受有頸部及兩側前臂擦傷並毀損原告之上衣部分：
    (1)依證人曾愛春於本院刑事庭審理時結稱：「當時有4 人在
      拉扯，甲○○夫妻、他兒子及丁○○○4 人。被告丙○○
      是在他們4 人拉扯在一起的時候，才要過去把他們拉開的
      。丙○○過來要拉開他們的時候，甲○○勒住他的脖子。
      然後甲○○將手放下，後來第2 次又勒住丙○○的脖子，
      是附近的工人過來把甲○○的手拉開」等語（見本院93年
      度易字第690 號卷第71頁）以觀，足徵被告丙○○並無任
      何主動攻擊原告甲○○之情。且觀之原告甲○○之診斷證
      明書所載，僅受有頸部及兩側前臂擦傷、左大姆指咬傷，
      至其背部則無任何傷勢，顯然被告丙○○當時應僅有拉開
      扭打中之3 人行為，並無毆打原告甲○○背部數次之行為
      無疑。雖原告乙○○亦於前開案件審理時證稱：「接著丙○○來打我先生，我只感覺到丙○○打我先生的背後，丙○○拉開我先生，然後我先生與丙○○就那邊拉扯」等語
      ，惟除原告二人係夫妻，其所陳述之內容難免有偏頗之虞
      外，上開指陳內容並不確定，且原告乙○○只是憑感覺認
      為被告丙○○有毆打其夫背部之行為，然在當時混亂之情
      形下，不無誤將被告丙○○欲拉開扭打中3 人之行為，認
      為係欲意毆打其夫之可能。原告乙○○上開指陳之內容，
      尚難採為被告丙○○不利之認定。則原告甲○○主張被告
      丙○○有傷害其之事實，應無足採。
    (2)又依證人曾愛春上開證詞可知，原告甲○○係主動攻擊被
      告丙○○，之後原告甲○○才被附近之工人拉開，參以原
      告甲○○於警詢時供稱：「我被丙○○推向牆壁，這時對
      面正興建房屋之包商見衝突，即上前由我後方向前抱住，
      始平息紛爭」等語（見警卷第17頁），該包商既係由原告
      甲○○後方向前抱住原告，足見案發當時，被勒住脖子撞
      牆者應係被告，而非原告，亦徵被告丙○○係因遭原告勒
      住脖子，而欲往後倒下，情急之下，方會拉住原告之上衣
      並予扯破。
    (3)按因避免自己或他人生命、身體、自由或財產上急迫之危
      險所為之行為，不負損害賠償之責。但以避免危險所必要
      ，並未逾越危險所能致之損害程度者為限，民法第150 條
      第1 項定有明文。本件被告丙○○雖將原告甲○○衣服扯
      破，惟係因被告丙○○遭原告甲○○勒住脖子，而欲往後
      倒下，情急之下，方會拉住原告之上衣，係為避免自己身
      體上急迫之危險所為之行為，依前揭規定，被告丙○○自
      無庸負損害賠償責任。
（七）有關原告甲○○得向被告丁○○○請求賠償之項目及金額
      部分：
    (1)按不法侵害他人之身體，對於被害人因此增加生活上之需
      要時，應負損害賠償責任，民法第193 條第1 項定有明文
      。原告甲○○主張被告丁○○○咬傷其左大拇指，受有左
      大拇指之傷害，支出醫療費用含診斷證明費用1,050 元之
      事實，有國仁醫院出具之收據（見本院卷第43頁）附卷可
      按，雖診斷證明書費用非因侵權行為直接所受之損害，惟
      係被害人為實現損害賠償債權所支出之必要費用，且係因
      加害人之侵權行為所引起，原告請求賠償前開費用，即有
      理由。被告辯稱原告所提出之收據中有關證明書費用，非
      由侵權行為所引起，原告不得請求該證明書費用，應無理
      由。
    (2)次按不法侵害他人之身體、名譽，被害人雖非財產上之損
      害，亦得請求賠償相當之金額，民法第193 條第1 項、第
      195 第1 項定有明文。被告蘇陳玉珍公然侮辱及咬傷甲○○，致原告受有左大拇指咬傷之傷害，已如前述，本院審
      酌原告甲○○所受之傷害及學歷為師專畢業，事故發生時
      為國小教師、名下無不動產，被告蘇陳玉珍為家庭主婦，
      學歷高中肄業，名下有不動產2 筆，有財政部臺灣省南區
      國稅局綜合所得稅各類所得資料清單（見本院卷第26至29
      頁）、土地及建物謄本（見本院卷第22頁至25頁）附卷可
      稽，認原告甲○○因被告蘇陳玉珍公然侮辱及傷害所受精
      神上之損害以請求13,000元慰藉金尚屬相當。逾此部分請
      求，即屬無據。
（八）有關原告乙○○得向被告丁○○○請求賠償之項目及金額
      部分：
    (1)查本件原告乙○○與被告丁○○○互相拉扯，致受有臉部
      擦撞傷等傷害，支出醫療費用含診斷證明費用1,050 元之
      事實，有國仁醫院出具之收據（見本院94年度附民字第77
      號卷第8 頁）附卷可按，原告依民法第193 條第1 項規定
      ，請求被告丁○○○賠償醫療費用1,050 元，即有理由。
    (2)次按不法侵害他人之身體、名譽，被害人雖非財產上之損
      害，亦得請求賠償相當之金額，民法第195 第1 項定有明
      文。被告丁○○○公然侮辱及與原告乙○○互相拉扯，致
      原告受有臉部擦撞傷之傷害，已如前述，本院審酌原告乙○○所受之傷害及學歷為高中畢業，為家庭主婦、名下無
      不動產，僅有十數筆股票，被告丁○○○為家庭主婦，學
      歷高中肄業，名下有不動產2 筆，有財政部臺灣省南區國
      稅局綜合所得稅各類所得資料清單（見本院卷第30至31頁
      ）、土地及建物謄本（見本院卷第22頁至25頁）附卷可稽
      ，認原告乙○○因被告丁○○○公然侮辱及傷害所受精神
      上之損害以請求13,000元慰藉金尚屬相當。逾此部分請求
      ，即屬無據。
（九）有關原告甲○○得向被告丙○○請求賠償之項目及金額部
      分：
      查被告丙○○並未傷害原告甲○○，雖被告有將原告上衣
      撕毀，惟係基於緊急避難行為，並不夠成侵權行為已如前
      述，則原告對於被告丙○○即無損害賠償請求權可言，原
      告得請求之項目及金額，即無庸再行審酌，併此敘明。
五、綜上所陳，原告甲○○、乙○○依侵權行為之法律關係請求
    被告丁○○○如主文第1 、2 項所示之金額及自起訴狀繕本
    送達翌日起即94年7 月29日按法定利率週年利率百分之5 計
    算之利息，即有理由，逾此範圍請求，尚乏依據，應予駁回
    。本件所命給付之金額未逾新臺幣500,000 元，應依職權宣
    告假執行，另被告陳明願供擔保請准免為假執行之宣告，核
    無不合，爰酌定相當之擔保金額，予以准許。至本件本院既
    依職權宣告假執行，原告假執行之聲請即無必要，應予駁回
    。
據上論結，原告之訴為一部有理由，一部無理由，依民事訴訟法
第79條、第389 條第1 項第5 款、第392 條第2 項，判決如主文
。
中    華    民    國    95    年    5     月    15    日
                  民事第一庭    審判長法  官  羅心芳
                                      法  官  林雅莉
                                      法  官  邱玉汝
正本係照原本作成。
如不服本判決，應於收受送達後20日內向本院提出上訴書狀，其
未表明上訴理由者，應於提出上訴後20日內向本院補提理由書狀
（均須按他造當事人之人數附繕本）。
中    華    民    國    95    年    5     月    16    日
                                書記官  魏慧夷


司法院資訊處製作；財團法人民間司法改革基金會備份。
